【裁判字號】    92,訴緝,160
【裁判日期】    920416
【裁判案由】    偽造有價證券等
【裁判全文】
臺灣臺中地方法院刑事判決                        九十二年度訴緝字第一六號
    公  訴  人  臺灣臺中地方法院檢察署檢察官
    被      告  乙○○
    指定辯護人  本院公設辯護人丙○○
右列被告因偽造有價證券等案件，經檢察官提起公訴（九十年度偵續字一第二十號）
，本院判決如左：
    主  文
乙○○無罪。
    理  由
一、本件公訴意旨略以：被告乙○○與甲○○為姐弟關係，乙○○曾多次使用甲○○
    所有之台灣土地銀行豐原分行帳號六六一三一之一號甲存帳戶之支票作為業務上
    往來使用，於民國（下同）八十三年間因雙方失和，甲○○遂向乙○○索回前揭
    帳戶之印鑑及剩餘之空白支票，然乙○○竟意圖為自己不法之所有，將前揭帳戶
    中票號第五八二五六九、五八二五七０號及五八二五六六號已蓋有甲○○印鑑之
    支票三紙擅自留下，予以侵占入己，復於八十九年二月二十三日於不詳地點，未
    經甲○○之同意，自行將前揭支票三紙分別填入發票日前二張均為八十九年三月
    六日及後一張為同年三月七日，票面金額分別為新台幣（下同）三十萬元、三十
    五萬元及三十五萬元，發票人均為甲○○後，交付予不知情之高慶工業股份有限
    公司實際負責人邱建維抵償貨款，嗣因甲○○收到傳真發現有前述三張支票要提
    示，至銀行查詢始知悉上情，因認被告涉犯刑法第二百零一條第一項之偽造有價
    證券罪及同法第三百三十五條第一項之侵占罪嫌。
二、按犯罪事實應依證據認定之，無證據不得推定其犯罪事實，又不能證明被告犯罪
    者，應諭知無罪之判決。刑事訴訟法第一百五十四條、第三百零一條第一項分別
    定有明文。另告訴人之告訴，係以使被告受刑事訴追為目的，是其陳述是否與事
    實相符，仍應調查其他事實以資審認，始得為不利被告之認定，最高法院五十二
    年台上字第一三００號判例可資參照。本件公訴人認被告乙○○涉犯刑法第二百
    零一條第一項之偽造有價證券罪及同法第三百三十五條第一項之侵占罪嫌，無非
    係以告訴人甲○○之指訴、支票影本、退票理由單、遺失票據申報書副本各三紙
    為其依據。然訊之被告乙○○固坦承於起訴書所載之時地將前揭支票交付與高慶
    工業股份有限公司等情，惟堅決否認有侵占、偽造有價證券之犯行，辯稱：該支
    票於八十三年之前因向連淑惠之母親賴月妹借款一百萬元時交付的，本係用來支
    付借款，因為後來伊經濟困難，乃再向連淑惠借款，連淑惠沒有錢可借，於是就
    將支票返還予伊等語。
三、經查：
（一）本案前開三紙支票係八十年九月十二日自台灣土地銀行豐原分行領出，有台灣
      土地銀行豐原分行豐存字第九一００九八二號函一份在卷可憑。又前開三紙支
      票票號各為五八二五六六、五八二五六九、五八二五七０（以下簡稱系爭三紙
      支票），經本院函查該支票前後號碼之五八二五六五號之支票發票日為八十年
      十二月十一日；五八二五七一號支票之發票日為八十年十二月二十三日，五八
      二五七二號之支票發票日原為八十年，嗣塗改為八十一年，有台灣土地銀行豐
      原分行九十一年七月四日以豐存字第九一０三五０三號函所附支票影本三紙附
      卷可憑，堪信系爭三紙支票之交付他人之日係在八十年十二月十一日至八十年
      十二月二十三日之間。
（二）連賴月妹係七十八年間領得一筆土地徵收補償費，有記載連賴月妹所有土地遭
      徵收之土地登記簿謄本一份（其上記載徵收公告日期為七十七年十二月二十二
      日）附卷可憑，被告乙○○乃自七十八年間起即開始透過連于婷向連賴月妹借
      款多次，是以被告乙○○於七十八年之後陸續開票予連賴月妹，且經多次換票
      ，業據本院調閱前開帳戶票號五八二五七一、五八二五七二、四八六三二九號
      之支票影本共三紙附卷可憑，且前開三紙票據後載之提示帳戶為豐原市農會帳
      號五一０五－六號帳戶，該帳戶為連賴月妹所有，亦有台灣土地銀行豐原分行
      九十一年九月六日豐農存字第九一００二七六號函一紙在卷可憑，被告於八十
      年十二月十一日至八十年十二月二十三日之間交付系爭三紙支票予連賴月妹作
      為清償前開七十八年至八十年間之部分借款之用，亦據證人連賴月妹、連于婷
      到庭結證明確，並有記帳單一紙、存摺影本一紙可憑，被告供稱系爭三紙支票
      係在八十年間即開票予證人連賴月妹、連于婷母女清償借款之用，可以採信。
（三）告訴人甲○○所有之土地銀行豐原分行帳號六六一三之一帳戶係七十八年十二
      月五日因被告乙○○及其前夫要求告訴人甲○○開戶領取支票供被告乙○○夫
      妻使用，開戶後存摺及印章都放在被告乙○○處，領用支票係誰有空誰就去領
      ，當時確實有同意被告乙○○使用前開支票帳戶，雖告訴人甲○○有提及開多
      少錢要照會告訴人甲○○，惟被告並未全部照會告訴人甲○○，但甲○○亦未
      採取任何手段，任由被告乙○○使用其帳戶內之支票，直至八十二年或八十三
      年間甲○○才將印鑑章索回，業據告訴人甲○○於偵審中指述明確，且告訴人
      甲○○於警訊中指稱：伊確實於八十年間曾將支票存款帳戶借給被告乙○○使
      用等語，堪信本案告訴人甲○○於八十二、八十三年間之前，授權被告乙○○
      簽發該帳戶內之支票，是以系爭三紙支票於八十年十二月間開給連賴月妹、連
      于婷時，告訴人甲○○仍授權被告乙○○開立前開帳戶所領用之空白支票，至
      為明確。
（四）按刑法上所謂偽造，係指無制作權者，冒用他人名義制作而言。次按發票日雖
      係票據之絕對必要記載事項，然發票人得授權執票人填載發票日期，若經補充
      權人記載完成，該支票仍為有效，是以本件主要關鍵在於被告是否有權在前開
      三紙支票上填載發票日期。查證人連于婷於取得系爭支票後，因為被告乙○○
      沒有錢還清借款本金，又缺錢要向伊借錢，所以伊在八十九年間就將系爭支票
      還給被告乙○○，讓乙○○自己去領錢，看看能否讓其生意再作起來，業據證
      人連于婷於偵審中結證明確，是以系爭支票三紙原於八十年間即授權連于婷填
      載日期，該三紙支票之所有權已屬案外人連于婷所有，不因告訴人甲○○向被
      告乙○○索回空白支票及印鑑之行為，即變易所有權人為告訴人甲○○，證人
      連于婷其後於八十九年間再轉讓系爭支票三紙予被告乙○○，自難認被告乙○
      ○於八十九年間行使系爭支票之行為，係侵占告訴人甲○○之物，雖前開票據
      於證人連于婷轉讓予被告乙○○之時並未先行補充填載發票日，致被告乙○○
      取得系爭支票三紙時，系爭支票仍屬無效票，惟被告乙○○與告訴人甲○○於
      八十二年或八十三年間始將前開帳號之印鑑取回，已如前述，系爭支票既於八
      十年間即交付他人作為清償借款之用，且於被告乙○○與告訴人甲○○交惡之
      後再度取得支票，在民間長期借貸之情形下，將空白授權票據交付他人之情形
      ，所在多有，惟該票據如何正確之使用、生何種法律效力，卻非一般人所能正
      確理解，被告在填載發票日之時，是否有偽造系爭三紙支票之意，自應以告訴
      人甲○○於授權被告乙○○使用前開帳戶內支票之時期，授權之範圍為何及取
      消授權後雙方就取消授權之範圍為何及被告乙○○填載發票日之前後表現為據
      ，不得僅因被告乙○○再度取得系爭支票時，尚未填載發票日，即認定系爭三
      紙支票與其他完全空白之支票一樣，一經制作填載即符合偽造有價證券之要件
      。經查：告訴人甲○○於偵訊中稱：「這三張支票約是八十一年間向我借的，
      那本支票不知道還有幾張沒用完，她向我借去，至八十三年間我一直向她催討
      ，她才將開支票之印鑑章還我」「自開戶後，印鑑就由她保管，：：她說印章
      放在她那裡，她要開票比較方便，我就同意她保管印鑑並簽發支票」「我姊及
      姊夫票有問題，才叫我開戶領支票給她使用」等語，並於本院證稱：「我七十
      幾年在那邊上班，因為姊姊和姊夫信用不好，跟我借戶頭，她自己拿印鑑開票
      使用，是我同意的」「我七十九年跟她要，到八十一、八十二、八十三年才拿
      回印鑑，空白支票她說她用完了」等語，堪信被告乙○○與告訴人甲○○自前
      開帳戶開戶之日起即授權由被告乙○○全權使用，沒有約定任何授權之範圍，
      而其後取消授權，僅單純交還印鑑並保證沒有其他空白支票在被告乙○○處，
      並未就已開出去的票如何處理詳為約定，而被告於八十九年間再度取得其八十
      年間即開立出去的空白授權票據三紙時，隨即於八十九年二月底各填載發票日
      為八十九年三月六日，交付予高慶工業股份有限公司之邱建維，業據證人邱建
      維於警訊中證述明確，被告乙○○並於八十九年三月初將已填載發票日之系爭
      三紙支票傳真予告訴人甲○○，業據告訴人甲○○到庭結證明確，並經告訴人
      甲○○提出傳真文件一紙附卷可憑，倘被告乙○○有偽造系爭三紙支票之意，
      則何以在交付系爭三紙支票之後尚且傳真支票影本給告訴人甲○○照會？堪信
      被告主觀上認為系爭支票業已於告訴人授權伊簽發之八十年間開立出去，系爭
      支票於八十九年二月底填載發票日之行為，並未逾告訴人甲○○授權之範圍內
      ，是以被告乙○○辯稱伊無偽造有價證券之犯意，可以採信。
此外復查無其他積極證據足以認定被告有偽造有價證券及侵占之犯行，揆諸前揭說明
意旨，應為無罪之諭知。
據上論斷，應依刑事訴訟法第三百零一條第一項，判決如主文。
中    華    民    國      九十二      年       四      月      十六     日
                                臺灣臺中地方法院刑事第二庭
                                      法  官  陳 如 玲
右正本證明與原本無異。
如不服本判決，應於判決送達後十日內向本院提出上訴狀，上訴於臺灣高等法院臺中
分院( 須附繕本 )。
                  書記官
中    華    民    國      九十二      年       四      月     二十一    日


司法院資訊處製作；財團法人民間司法改革基金會備份。
